臺北高等行政法院判決
                                      100年度簡字第542號
原      告　魏鴻儀
被      告　財政部臺北市國稅局
代　表　人　陳金鑑（局長）住同上
上列當事人間綜合所得稅事件，原告不服財政部中華民國100 年
7 月14日台財訴字第10000245280 號（案號：第10000955號）訴
願決定，提起行政訴訟，本院判決如下：
    主  文
原告之訴駁回。
訴訟費用由原告負擔。
　　事實及理由
一、程序事項：
    本件因屬關於稅捐課徵事件涉訟，其標的之金額為新臺幣（
    下同，除澳幣外）42,701元，係在40萬元以下，依行政訴訟
    法第229 條第1 項第1 款規定，應適用簡易程序，本院並依
    同法第233 條第1 項規定，不經言詞辯論，逕行裁判。
二、事實概要：
    緣原告民國（下同）97年度綜合所得稅結算申報，經被告查
    得漏報取自中國信託商業銀行股份有限公司（下稱中國信託
    銀行）DCDIM 雙元理財產品（下稱系爭商品）財產交易所得
    112,335 元，歸課綜合所得稅4,116,169 元，補徵稅額42,7
    01元。原告不服，申經復查未獲變更，原告仍未甘服，提起
    訴願亦遭決定駁回，遂向本院提起行政訴訟。
三、原告訴稱：
  (1)原告於96年12月間分別購入澳幣90,384.24 元（匯率28.532
    元）及4,615.76元（匯率28.444元）投資UBS2年連動債結構
    型商品，並於97年10月27日解約得澳幣95,191元。97年11月
    27日再以澳幣投資系爭商品，至97年12月30日結束交易。其
    間並無出售澳幣轉換為新臺幣之情形，有存摺影本可稽。98
    年中國信託銀行向被告依財政部令申報原告97年度系爭商品
    財產交易所得112,235 元，申報單內分兩部分，一為權利金
    部分，澳幣397.19元×22.746＝9,034.4 元，這是實質的財
    產交易所得，原告無異議應該繳納。二是匯益部分，中國信
    託銀行依財政部96年2 月1 日台財稅字第09604004020 號函
    （下稱96年2 月1 日函釋）規定「個人與銀行從事結構型商
    品交易，如係以外幣計價，應分別於投入成本之日與產生收
    入之日，各就原始投入金額、手續費與契約結算前獲配之收
    益、提前解約金額或到期結算金額，依各該日交易銀行買入
    及賣出該外國貨幣即期外匯收盤價之平均數折算新臺幣後計
    算損益。」，故中國信託銀行以原告申購系爭商品投入時澳
    幣匯價為21.666元，交易完畢時澳幣匯價為22.746元，折算
    每澳幣匯益新臺幣1.08元，澳幣95,649元，計算匯益所得為
    103,300.9 元。此部分計算出來的財產交易所得原告認為不
    合理，因為原告未將澳幣出售，仍存於存摺內，即使外匯盤
    價有1.08元的升值，只是未實現的所得，而103,300.9 元所
    得乃是財政部命令用新臺幣折算虛擬的財產交易所得，實際
    上原告外幣及新臺幣存摺均無此所得收入紀錄。原告認為財
    政部96年2 月1 日函釋（誤寫為財政部95年8 月16日台財稅
    字第09504525760 號令）違反「未實現的所得不能課稅」的
    基本原則，基於此課稅的基本原則，所以國民持有的動產或
    不動產（房屋、土地、股票及外幣等），即使市價漲得再多
    ，只是未實現的所得，被告不能按市值折算課徵其財產交易
    所得，除非持有人出售移轉，被告才能課徵其財產交易所得
    稅。
  (2)被告將原告投資之系爭商品用市價澳幣匯率折算匯益103,30
    0.9 元，認定財產交易所得課徵所得稅。原告於96年12月以
    2,710,134 元兌換澳幣95,000元投資UBS2年連動債結構型商
    品，投入時澳幣市價匯率28.52 元，而97年10月27日解約時
    澳幣市價匯率為21.6元，因此該結構型商品澳幣每元匯損6.
    92元，本金澳幣95,000元換算新臺幣共計匯損657,400 元，
    原告在申請復查及訴願時要求以此財產交易損失657,400 元
    扣抵，被告駁回不准。令原告不解同樣以澳幣前後投資結構
    型商品，同一年度交易結束，同樣以澳幣市價匯率換算新臺
    幣的匯益及匯損（因澳幣未出售，只是照財政部規定按市價
    匯率折算新臺幣而產生的匯益及匯損），被告認定原告投資
    系爭商品其匯益是財產交易所得，必須繳納交易所得稅，而
    將原告所主張投資UBS2年連動債結構型商品其匯損認定是另
    一財產交易損益之問題，這種說法在邏輯和道理上是說不通
    的。此讓原告不能信服，因為這違反「相同事件，應為相同
    處理，不相同事件，應為不相同處理；除有正當理由，不得
    有差別待遇之『平等原則』」。另按被告發布之新聞稿「結
    構型商品交易損益之相關課稅規定」說明「基於兼顧金融市
    場健全發展，金融商品稅負衡平性及一致性，相同交易行為
    ，不應因交易對象不同，致所得人稅負不同考量……。」及
    「該局舉例說明，納稅義務人於95年至98年因結構型商品交
    易發生損失，當年度有出售房屋所產生財產交易所得時，可
    以相互扣抵……」由此可知被告也自知其以前有關結構型商
    品交易損益之課稅規定不週全，後來又加以相關課稅補充規
    定。依上述課稅規定原則，原告更認為兩者同樣用市價匯率
    換算而發生財產交易所得和財產交易損失，理當相互扣抵。
  (3)納稅是國民應盡的義務，爭取合理公義的納稅也是國民的權
    利。原告申購系爭商品獲利僅9,034.4 元，而被告課徵原告
    未實現所得103,300.9 元，需補稅42,701元，所得稅大於所
    得數倍，為極端不合理之事，因而聲明：「訴願決定及原處
    分均撤銷，訴訟費用由被告負擔」。
四、被告抗辯：
  (1)按「本法規定各種金額，均以新臺幣為單位。」、「本法稱
    財產交易所得及財產交易損失，係指納稅義務人並非為經常
    買進、賣出之營利活動而持有之各種財產，因買賣或交換而
    發生之增益或損失。」、「個人之綜合所得總額，以其全年
    下列各類所得合併計算之：……第7 類：財產交易所得：一
    、……財產或權利原為出價取得者，以交易時之成交價額，
    減除原始取得之成本，及因取得、改良及移轉該項資產而支
    付之一切費用後之餘額為所得額。」、「前項各類所得，如
    為實物、有價證券或外國貨幣，應以取得時政府規定之價格
    或認可之兌換率折算之；未經政府規定者，以當地時價計算
    。」為行為時所得稅法第6 條、第9 條、第14條第1 項第7
    類第1 款及第14條第2 項所明定。
  (2)次按「核釋個人與證券商或銀行從事結構型商品交易之課稅
    規定：……二、個人與銀行從事結構型商品交易，係指銀行
    依『銀行辦理衍生性金融商品業務應注意事項』第18點（編
    者註：現行第17點）規定，所承作結合固定收益商品（例如
    定期存款或債券）與衍生性金融商品（例如選擇權）的組合
    型式商品交易。……（二）個人應於結構型商品交易完結時
    ，就契約期間產生之收入，減除成本及必要費用後之餘額為
    所得額，按所得稅法第14條第1 項第7 類財產交易所得課稅
    ；如發生損失，得適用所得稅法第17條第1 項第2 款第3 目
    之1 有關財產交易損失之規定。（三）商品交易完結時，指
    契約提前解約或到期結算。（四）契約期間產生之收入，指
    契約結算前獲配之收益、提前解約金額及到期結算金額，但
    不包括各年度按約定利率或該銀行定期存款牌告利率計算之
    利息所得。（五）契約期間產生之成本及必要費用，指原始
    投入金額及手續費。三、個人與證券商或銀行從事結構型商
    品交易，其交易起始日在95年8 月16日之後者，應依本令規
    定計算所得課稅。」、「個人與銀行從事結構型商品交易，
    如係以外幣計價，應分別於投入成本之日與產生收入之日，
    各就原始投入金額、手續費與契約結算前獲配之收益、提前
    解約金額或到期結算金額，依各該日交易銀行買入及賣出該
    外國貨幣即期外匯收盤價之平均數折算新臺幣後計算損益。
    」為財政部95年8 月16日台財稅字第09504525760 號令（95
    年12月20日台財稅字第09504555970 號令修正，下稱95年8
    月16日令釋）及96年2 月1 日函釋所明釋。
  (3)查行政主管機關依法定職權，就行政法規所為之釋示，係闡
    明法規之原意，性質上並非獨立之行政命令，應自法規生效
    之日起有其適用，此觀司法院釋字第287 號解釋「行政主管
    機關就行政法規所為釋示，係闡明法規原意，故應自法規生
    效之日起有其適用」意旨，可知財政部95年8 月16日令釋、
    96年2 月1 日函釋，對於個人與證券商或銀行從事結構型商
    品交易，乃依照所得稅法第9 條財產交易所得定義、第14條
    第1 項第7 類第1 款財產交易所得計算方式、第6 條及第14
    條第2 項以新臺幣折算各類所得金額規定，係財政部基於中
    央財稅主管機關職權，為執行所得稅法關於財產交易所得之
    稽徵，而為之技術性、補充性釋示，其為對法令之文義解釋
    ，並未違背租稅法定主義。
  (4)次查原告於97年11月27日與中國信託銀行從事系爭商品交易
    ，該商品係結合外幣定存（固定收益）與售出外幣選擇權（
    衍生性金融商品），屬結構型商品，該商品到期日為同年12
    月30日（產品總天數33天），中國信託銀行依約定條件於到
    期日，依首揭財政部函令意旨，以原始投入金額與到期日結
    算金額，按各該日交易銀行買入及賣出該外國貨幣及其外匯
    收盤價之平均數，依所得稅法第6 條及第14條第2 項規定，
    以新臺幣折算該商品財產交易所得（不含外幣定存利息所得
    ）112,335 元【〔（到期日領回澳幣本益96,353.06 元－利
    息收益306.87元）×到期當日澳幣匯率22.746元〕－（澳幣
    本金95,649.00 元×申購日匯率21.666）】，有卷附中國信
    託雙元貨幣組合式產品網頁資料、中國信託銀行99年9 月24
    日中信銀字第0992227120216 號函附原告DCDIM 雙元理財產
    品成交通知書及綜合所得稅結構型商品財產交易所得彙計單
    可稽。從而被告據以核定原告之財產交易所得112,335 元，
    並無不合。又據上開成交通知書所示，原告於97年11月27日
    以澳幣95,649元申購系爭商品，並於97年12月30日交易完結
    領回澳幣本益合計96,353.06 元，系爭該筆交易因到期結算
    ，損益確已實現，被告就系爭商品契約期間產生之收入（不
    含外幣定存利息所得），減除成本及必要費用之餘額，對應
    各該投入日與到期日澳幣匯率，以新臺幣折算已實現之財產
    交易損益，即屬合致所得稅法第14條第1 項第7 類及同條第
    2 項規定，並不以該外幣帳戶之投資金額已兌換為新臺幣為
    必要。至契約到期日之外幣事後售出轉換為新臺幣，其發生
    之匯兌損益（即契約到期日與實際出售日之匯差）係另一財
    產交易損益問題。又該銀行雖將系爭商品財產交易增益以原
    幣別即澳幣回存原告外幣帳戶，惟同時也以系爭商品交易完
    結日計算整體交易獲益情形，換算新臺幣之交易所得淨額11
    2,335 元，有中國信託銀行理財產品對帳單查詢可稽，是尚
    難謂系爭財產交易所得112,335 元含有未實現交易損益。另
    原告主張系爭財產交易所得不應包括外幣本金期初與期末匯
    兌差額差額乙節，其計算方式與首揭法令規定未合，亦與銀
    行實務處理方式有悖，所訴核不足採。
  (5)至訴稱應准予扣除97年度投資UBS2年連動債財產交易損失65
    7,400 元一節，姑不論其採計損益方式是否合妥，以原告透
    過中國信託銀行投資UBS2年連動債，究其實質係原告與該銀
    行成立信託契約由該銀行以金錢信託方式投資於海外債券，
    其投資增益屬原告境外所得，已非課徵綜合所得稅範圍，故
    如有虧損部分自亦不得主張扣除財產交易損失，其主張顯係
    誤解，不足採據。
  (6)綜上所訴，本件原處分、訴願決定均無違誤，而聲明：「原
    告之訴駁回，訴訟費用由原告負擔」。
五、得心證之理由：
  (1)按「本法稱財產交易所得及財產交易損失，係指納稅義務人
    並非為經常買進、賣出之營利活動而持有之各種財產，因買
    賣或交換而發生之增益或損失。」、「個人之綜合所得總額
    ，以其全年下列各類所得合併計算之：第一類：……第七類
    ：財產交易所得：凡財產及權利因交易而取得之所得：一、
    財產或權利原為出價取得者，以交易時之成交價額，減除原
    始取得之成本，及因取得、改良及移轉該項資產而支付之一
    切費用後之餘額為所得額。」及「前項各類所得，如為……
    外國貨幣，應以取得時政府規定之價格或認可之兌換率折算
    之；……。」分別為所得稅法第9 條、第14條第1 項第7 類
    第1 款及第2 項所明定。次按「核釋個人與證券商或銀行從
    事結構型商品交易之課稅規定：一、……二、個人與銀行從
    事結構型商品交易，係指銀行依『銀行辦理衍生性金融商品
    業務應注意事項』第18點（編者註：現行第17點）規定，所
    承作結合固定收益商品（例如定期存款或債券）與衍生性金
    融商品（例如選擇權）的組合型式商品交易。（一）……。
    （二）個人應於結構型商品交易完結時，就契約期間產生之
    收入，減除成本及必要費用後之餘額為所得額，按所得稅法
    第14條第1 項第7 類財產交易所得課稅；如發生損失，得適
    用所得稅法第17條第1 項第2 款第3 目之1 有關財產交易損
    失之規定。（三）商品交易完結時，指契約提前解約或到期
    結算。（四）契約期間產生之收入，指契約結算前獲配之收
    益、提前解約金額及到期結算金額，但不包括各年度按約定
    利率或該銀行定期存款牌告利率計算之利息所得。（五）契
    約期間產生之成本及必要費用，指原始投入金額及手續費。
    三、個人與證券商或銀行從事結構型商品交易，其交易起始
    日在95年8 月16日之後者，應依本令規定計算所得課稅。」
    及「個人與銀行從事結構型商品交易，如係以外幣計價，應
    分別於投入成本之日與產生收入之日，各就原始投入金額、
    手續費與契約結算前獲配之收益、提前解約金額或到期結算
    金額，依各該日交易銀行買入及賣出該外國貨幣即期外匯收
    盤價之平均數折算新臺幣後計算損益。」亦分別經財政部95
    年8 月16日台財稅字第09504525760 號令、95年12月20日台
    財稅字第09504555970 號令修正及96年2 月1 日台財稅字第
    09604004020 號函釋（下稱95年8 月16日、95年12月20 日
    令釋及96年2 月1 日函釋）有案。
  (2)本件爭點（外幣商品之財產交易所得，其損益應如何計算）
    被告原處分之認定：「領回金額* 領回匯率- 申購金額*
      申購匯率」，即(96,363.06-306.87)*22.746-95,649*21
      .666=112,335.4037。
    原告訴稱：「(領回金額- 利息收入- 申購金額)*領回匯
      率= 權利金* 領回匯率」，即397.19*22.476=9,034.483
      7。
    差異金額=112,335.4037-9,034.4837=103,300.92 。也就
      是中國信託銀行以原告申購系爭商品投入時澳幣匯價為21
      .666元，交易完畢時澳幣匯價為22.746元，折算每澳幣匯
      益新臺幣1.08元，澳幣95,649元，計算匯益所得為103,30
      0.9 元。這個差數：
      1.原告認為此部分計算出來的財產交易所得原告認為不合
        理，因為原告未將澳幣出售，仍存於存摺內，即使外匯
        盤價有1.08元的升值，只是未實現的所得，而103,300.
        9 元所得乃是財政部命令用新臺幣折算虛擬的財產交易
        所得，實際上原告外幣及新臺幣存摺均無此所得收入紀
        錄。
      2.系爭該筆交易因到期結算，損益確已實現，被告就系爭
        商品契約期間產生之收入（不含外幣定存利息所得），
        減除成本及必要費用之餘額，對應各該投入日與到期日
        澳幣匯率，以新臺幣折算已實現之財產交易損益，即屬
        合致所得稅法第14條第1 項第7 類，並不以該外幣帳戶
        之投資金額已兌換為新臺幣為必要。
  (3)經查：
    本件原告97年度與中國信託銀行從事外幣組合式商品交易
      ，該商品係結合外幣定存（固定收益）與出售外幣選擇權
      （衍生性金融商品），屬結構型商品，依首揭財政部95年
      8 月16日、95年12月20日令釋及96年2 月1 日函釋意旨，
      納稅義務人應就當年度結構型商品收益部分（不含外幣定
      存利息所得），依原始投入金額與到期結算金額，按各該
      日交易銀行買入及賣出該外國貨幣即期外匯收盤價之平均
      數，依所得稅法第14條第2 項規定，折算新臺幣後計算損
      益，申報當年度綜合所得稅，亦即原告是否有將該外幣組
      合式商品之收益再轉換為新臺幣或其他幣別，乃另一財產
      交易損益之問題。因此，被告計算原告之收益為「領回金
      額* 領回匯率- 申購金額* 申購匯率」，即(96,363.06-3
      06.87)*22.746-95,649*21.666=112,335.4037；認定，系
      爭財產交易所得112,335 元（參見原處分卷p.05），歸課
      其當年度綜合所得稅，並無違誤。
    至於，原告另稱於96年12月以2,710,134 元兌換澳幣95,0
      00元投資UBS2年連動債結構型商品，投入時澳幣市價匯率
      28.52 元，而97年10月27日解約時澳幣市價匯率為21.6元
      ，因此該結構型商品澳幣每元匯損6.92元，本金澳幣95,0
      00元換算新臺幣共計匯損657,400 元，應以此財產交易損
      失扣抵云云。乃原告另一投資交易損益，與本件原告於97
      年11月27日所從事DCDIM 雙元理財結構型商品交易之損益
      無涉，此由中國信託銀行所製作綜合所得稅結構型商品財
      產交易彙計單（參見原處分卷p.11）就DCDIM 雙元理財產
      品之交易完結日期（97/12/30）所得淨額（112,335.00元
      ），足見雙元理財部份已經完結，只是原告是否有將該外
      幣組合式商品之收益即時轉換為新臺幣而已；故這些是已
      實現之利益，此與原告96年12月投資UBS2年連動債結構型
      商品之損失，是各自獨立的財產交易，原告請求損益相抵
      ，當屬於法無據。
六、綜上所述，被告所之處分（含復查決定），並無不法，訴願
    決定予以維持，亦無不合。原告徒執前詞，訴請撤銷，為無
    理由，應予駁回。又本案事證已臻明確，兩造其餘攻擊防禦
    方法均與本件判決結果不生影響，故不逐一論述，併此敘明
    。
七、據上論結，本件原告之訴為無理由，爰依行政訴訟法第233
    條第1 項、第98條第1 項前段，判決如主文。
中　　華　　民　　國　　100 　年　　12　月　　30　　日
    　　　　　　　　臺北高等行政法院第七庭
                            　 　　 法  官　陳心弘
上為正本係照原本作成。
本件以訴訟事件所涉及之法律見解具有原則性者為限，始得於本
判決送達後20日內向本院提出上訴狀並表明上訴理由，如已於本
判決宣示後送達前提起上訴者，應於判決送達後20日內補具上訴
理由（均按他造人數附繕本），且經最高行政法院許可後方得上
訴。
中　　華　　民　　國　　100　 年　　12　　月　　30　　日
                                    書記官  鄭聚恩